【裁判字號】    94,訴,1214
【裁判日期】    950125
【裁判案由】    給付違約金
【裁判全文】
臺灣桃園地方法院民事判決              94年度訴字第1214號
原      告  丙○○
訴訟代理人  王元勳律師
被      告  乙○○
            甲○○
上列當事人間請求違約金事件，本院於中華民國95年1 月11日言
詞辯論終結，判決如下：
    主      文
原告之訴及假執行聲請均駁回。
訴訟費用由原告負擔。
    事實及理由
甲、程序方面：
    按訴狀送達後，原告不得將原訴變更或追加，但請求之基礎
    事實同一者不在此限；又被告於訴之變更或追加無異議，而
    為本案之言詞辯論者，視為同意變更或追加，民事訴訟法第
    255 條第1 項第2 款、第2 項，分別定有明文。本件原告原
    起訴聲明為：（一）被告應給付原告新臺幣（下同）1,809,
    687 元，及自起訴狀繕本送達後翌日起至清償日為止，按週
    年利率5%計算之利息。（二）被告應交付如附表所示之支票
    予原告。嗣本院審理中，於民國94年11月30日以準備書狀就
    請求交付支票部分變更第2 項訴之聲明為：被告應交付票據
    號碼K0000000、面額250,000 元、發票人為鉅揚企業社、到
    期日為94年9 月5 日之支票（下稱系爭支票）予原告。核其
    變更請求交付之系爭支票，原非屬附表所示之內，然被告於
    訴之變更後無異議，而為本案之言詞辯論，視為同意變更且
    請求之基礎事實同一，揆諸上揭條文，應予准許，合先敘明
    。
乙、實體方面：
一、原告主張：伊與被告乙○○、甲○○於93年10月15日合夥經
    營「鉅揚企業社」，以生產機械零件為業，由伊擔任企業社
    負責人，被告2 人為隱名合夥人，嗣因理念不合，伊與被告
    遂於94年7 月27日簽立「退股契約書」，約定伊於同年月31
    日盈餘分配結算後，退出合夥經營，並於該契約第6 條約定
    ：「乙、丙方（即被告）．．，並於94年8 月15日前，將鉅
    揚企業社前所開立之所有支出帳款之支票收回，交予甲方（
    即原告）所屬銀行註銷。若乙、丙方屆時不配合辦理，應給
    付甲方違約金4,000,000 元，若造成甲方損方，乙、丙方並
    應負責賠償。」。詎被告屆期並未依約收回所有支票，交與
    原告所屬銀行辦理註銷，經以存證信函催告後，被告卻以客
    戶已將支票存入銀行為由，拒絕履行前揭交還支票義務，俟
    提起本件訴訟後，始將附表所示之支票，除已經提示兌現者
    外，均收回向銀行辦理註銷，迄今仍剩系爭支票未辦理註銷
    。被告等業已違反雙方所簽定之退股契約書，遂依退股契約
    書第6 條之規定請求給付違約金及交付系爭支票。並聲明：
    （一）被告應給付原告1,809,687 元，及自起訴狀繕本送達
    後翌日起至清償日為止，按週年利率5%計算之利息。（二）
    被告應交付票據號碼K0000000、面額250,000 元、發票人為
    鉅揚企業社、發票日為94年9 月5 日之支票予原告。（三）
    願供擔保，請准宣告假執行。
二、被告則以：（一）退股契約書第6 條之規定：「．．若乙、
    丙方 (即被告）屆時不配合辦理．．」，顯見被告之義務僅
    係配合原告辦理註銷而非單獨辦理，且附表所示之支票係原
    告以鉅揚企業社名義開立以支付客戶之帳款，因客戶已將其
    存入銀行，或已轉讓他人，且原告為發票人亦有義務協助收
    回上開支票，故當被告欲另簽發支票向客戶換回系爭支票時
    有諸多不便，此為兩造簽定退股契約書時始料未及，並非被
    告怠惰或故意拖延不配合辦理；又上開支票未及時收回，對
    原告未造成任何損害，被告並無違約事由，原告請求被告給
    付違約金，顯無理由。（二）系爭支票並非渠等所應負責收
    回之支票，原告請求交付亦無理由。（三）按退股契約書第
    4 條：「甲方（即原告）於簽訂本退股契約書之15日內，配
    合乙、丙方（即被告）與臺灣人壽、安德士黃先生、匯豐汽
    車等辦理將上揭機器設備貸款變更於上揭公司名下之相關事
    宜。若甲方屆時不配合辦理，應給付乙、丙方違約金4,000,
    000 元」。惟原告屆期並未履行上開約定，則依上開約定，
    被告得向原告請求4,000,000 元之違約金，並依民法第334
    條第1 項規定主張抵銷原告所請求被告給付1,809,687 元違
    約金等語，資為抗辯。
三、兩造之不爭執事項：
（一）兩造於93年10月15日合夥經營「鉅揚企業社」，由原告擔
      任企業社負責人，被告2 人為隱名合夥人，兩造於94年7
      月27日簽立「退股契約書」，原告退出合夥。
（二）被告未於約定期限內收回註銷附表所示之支票。
（三）退夥前以鉅揚企業社名義所開立之支票，除系爭支票及已
      經客戶提示兌現者外，均由被告收回向銀行辦理註銷。
四、本件應審究者為：（一）被告逾期未收回支票是否違反退股
    契約書？（二）被告是否應交付系爭支票予原告？（三）被
    告得否以原告未依約配合辦理機器設備貸款移轉變更，應給
    付4,000,000 元違約金為由，主張與原告之債權抵銷？經查
    ：
（一）按解釋契約，故須探求當事人立約時之真意，不能拘泥於
      契約之文字，但契約文字業已表示當事人真意，無須別事
      探求者，即不得反捨契約文字而更為曲解，此有最高法院
      17年上字第1118號判例可資參照。被告對於原告指稱其未
      於約定期限內收回如附表所示之支票之事實，並不爭執，
      僅抗辯係因原告未配合辦理致生困難有所延誤等語。１、
      查本件觀諸退股契約書第6 條末段：「若乙、丙方屆時不
      配合辦理，應給付甲方違約金4,000,000 元整，若造成甲
      方損失，乙、丙方並應負責賠償」，依該契約文字係指「
      配合辦理」，揆諸上開判例意旨，足徵被告所負義務乃配
      合原告辦理，而非單獨辦理。２、況查退股契約書第2 條
      前段及第6 條：「甲方（即原告）決定從94年7 月31日截
      止日之盈餘分配結算後，退出合夥經營上揭業務，並將上
      揭股份、機器設備、貸款、債權、債務等讓渡於乙、丙方
      （即被告）承受。」；「乙、丙方應於甲方簽訂本退股契
      約書之日給付甲方退股金400,000 元整，並開立面額為40
      0,000 元整，票期為94年8 月15日之支票乙紙，交由嘉瑞
      法律事務所保管，並於94年8 月15日前，將鉅揚企業社前
      所開立之所有支出帳款之支票收回，交予甲方所屬之銀行
      註銷。若乙、丙方屆時不配合辦理，應給付甲方違約金4,
      000,000 元整，若造成甲方損失，乙、丙方並應負責賠償
      」，復參以原告於準備書狀中自承退股契約書第6 條之約
      定係避免原告退夥後，仍有支付鉅揚企業社所簽發支票之
      風險乙情。足認雙方簽立退股契約書第6 條之目的在於因
      原告係合夥期間之鉅揚企業社負責人，為經營合夥事業而
      簽發支票以支出帳款，嗣於原告退夥後，兩造約定原告取
      得退股金，並由被告承受合夥財產及債務，原告至此不再
      就合夥事業負擔債務，然於合夥期間所簽發之支票，多有
      尚未提示兌現者。為此，原告始約定被告應將尚未提示兌
      現之支票收回辦理註銷，避免日後遭人請求支付票款，以
      確定原告退夥後無庸負擔其於合夥期間鉅揚企業社之債務
      甚明。再者，原告既為鉅揚企業社之負責人，並為主要對
      外接洽之人，交易客戶之應收貨款仍均匯入原告所有之帳
      戶，而客戶應收貨款仍屬合夥財產之一部分，基於上述契
      約目的，原告自應將所收貨款轉交被告，再由被告配合辦
      理註銷支票益證，苟非如此，倘原告未將應收貨款轉交予
      被告，則被告勢必自行支付代價始能收回支票，原告即徒
      受利益，此亦有違常情。３、再按原告於94年8 月22日命
      被告簽立切結書保證給付合夥經營鉅揚企業社期間應付之
      廠商貨款，此有切結書1 紙附卷足稽。衡諸常情，原告命
      被告簽立上揭切結書，係在於避免廠商持原告合夥期間任
      鉅揚企業社負責人所簽發之支票請求給付，故要求被告保
      證給付貨款。為此，原告亦於當時簽立記載：「本人（即
      原告）保證陸續收到鉅揚企業社之客戶給付應收貨款後之
      3 日內，即時將所收全部貨款轉交乙○○、甲○○，絕不
      拖延。」之切結書，以獲得被告上述之切結書保證。綜觀
      上揭2 份切結書即得肯認兩造均願意彼此協助使合夥期間
      鉅揚企業社之債權債務歸諸被告承受，故辦理支票註銷應
      係兩造配合辦理，而非被告單獨辦理。更甚者，該等支票
      既係原告所簽發，亦由原告向客戶要求換票以收回系爭支
      票，應較為順利且合理；且鉅揚企業社交付客戶之支票，
      業據客戶轉交他人或委由銀行託收，顯非短時間能夠收回
      註銷，在雙方均無法預見客戶能夠收回支票之期間，即以
      被告未在雙方約定期間內收回支票註銷，而認定被告等違
      反退股契約書第6 條有失公平。故被告等以客戶無法在短
      期間內將支票交回，導至被告等無法在期間內註銷全部支
      票，渠等並無違反契約約定，應可採信。４、末觀，上揭
      原告所簽立之切結書，可見於約定註銷所有支票之期限屆
      滿時即94年8 月15日，仍有應收貨款未轉交被告，承上所
      述，被告自無法配合辦理註銷支票事宜，被告所辯應屬可
      信。從而，被告逾期未收回支票辦理註銷，即不可歸責於
      被告，尚難認被告有違約之情事，原告請求被告給付違約
      金一節，顯屬無據，應予駁回。
（二）原告主張基於退股契約書第6 條之約定，被告應將系爭支
      票交予伊云云，然觀諸退股契約書第6 條：「．．將鉅揚
      企業社前所開立之所有支出帳款之支票收回，交予甲方所
      屬之銀行註銷。．．」，依契約文字「交予甲方所屬之銀
      行註銷」應係指由被告配合辦理收回支票後交予支票付款
      銀行註銷，若係交予原告則與契約文義不符。抑且，被告
      收回如附表所示之支票均係被告逕行收回向銀行註銷，此
      為兩造所不爭執，原告亦無要求被告交付支票。足認兩造
      簽立退股契約書之真意在於將支票交由付款銀行註銷，並
      未賦予原告有請求交付系爭支票之權利。再者，原告主張
      系爭支票是其母親於94年7 月10日甲○○交付240,000 元
      後，交付於甲○○。然94年7 月10日雙方仍屬於合夥期間
      ，就合夥事業之債權債務應由全體合夥人負責，既然在合
      夥期間，甲○○代表合夥事業取得系爭支票，就應交由合
      夥事業處理，豈可能單獨要求被告負責。末查，依照退夥
      契約書被告等應收回支票註銷，然到底原告簽發多少張支
      票，均未見原告提出任何證據以實其說。是以原告請求被
      告交付系爭支票，自無可採，應予駁回。
五、綜上所述，原告請求被告給付1,809,687 元，及自起訴狀繕
    本送達翌日起至清償日止，按週年利率5%計算之利息，並交
    付系爭支票，自無理由，應予駁回。其假執行之聲請亦失所
    附麗，應併駁回之。
六、本件事證已臻明確，兩造其餘之攻擊、防禦方法，核與判決
    結果不生影響，爰毋庸一一論述，併此敘明。
七、訴訟費用負擔之依據：民事訴訟法第78條。
中    華    民    國    95    年    1     月    25    日
                  民事第三庭    法  官  張益銘
以上正本係照原本作成。
如對本判決上訴，須於判決送達後20日內向本院提出上訴狀。
中    華    民    國    95    年    1     月    25    日
                                書記官  陳純姃


司法院資訊處製作；財團法人民間司法改革基金會備份。
